【裁判字號】    98,抗,74
【裁判日期】    980526
【裁判案由】    聲請再審
【裁判全文】
臺灣高等法院臺南分院民事裁定            98年度抗字第74號
抗  告  人  甲○○
代  理  人  洪仁杰  律師
上抗告人因與相對人乙○○間給付價金事件，就台灣台南地方法
院九十七年度訴字第七二一號民事判決提起再審之訴，對於中華
民國九十八年二月二十四日臺灣臺南地方法院所為裁定（九十七
年再字第四號），提起抗告，本院裁定如下：
      主      文
抗告駁回。
抗告訴訟費用新台幣壹仟元由抗告人負擔。
      理      由
一、抗告意旨略以：原裁定既肯認相對人乙○○係以伊未實際居
    住之住所，假稱為伊之應受送達處所，而獲取法院准其一造
    辯論之勝訴判決，足認原民事判決即有民事訴訟法第四百九
    十六條第一項第六款之再審事由，本件自應准予再審而重啟
    原訴訟程序；詎原裁定竟審認原民事判決未經合法送達而未
    確定，非惟違反立法意旨，且已侵害伊之訴訟救濟權益。苟
    伊依原裁定意旨，以原民事判決之送達不合法為由，請求法
    院續行訴訟程序，或對於原民事判決提起上訴，若受訴法院
    認定原民事判決之送達為合法，因而駁回伊之請求，則伊將
    無任何救濟途徑可資依循。再者，原民事判決已由執行法院
    強制執行中，執行法院亦難以伊主張原民事判決之送達不合
    法，而逕行撤銷執行程序。本件原民事判決在外觀上既有判
    決之形式，且經法院發給判決確定證明書，足認係確定之民
    事判決而有執行力，伊僅得提起本件再審之訴，方得撤銷上
    揭違法確定判決，而排除其執行力及既判力；爰提起本件抗
    告，求為廢棄原裁定等語。
二、按當事人對於法院之終局判決，得以再審之訴聲明不服者，
    係以終局判決業經確定者為限，此觀民事訴訟法第四百九十
    六條第一項規定甚明。次按民事訴訟法第一百三十八條所規
    定之寄存送達，限於不能依同法第一百三十六條及第一百三
    十七條規定行送達者，始得為之，設其送達之處所，雖原為
    應受送達人之住居所、事務所或營業所而實際上已變更者，
    該原住居所、事務所或營業所，即非應為送達之處所，自不
    得於該原處所為寄存送達者，並經最高法院著有台抗字第四
    八一號判例可資參照；查：
（一）相對人乙○○前以抗告人甲○○為對造，於九十七年五月
      二十二日起訴請求抗告人給付價金新台幣（下同）一百萬
      元及其法定遲延利息，經原審法院另案以九十七年度訴字
      第七二一號受理後，於同年七月十五日判決抗告人應如數
      給付在案；上開民事判決（下稱原民事判決）正本係由法
      院書記官向抗告人之戶籍所在地，即台南縣關廟鄉○○街
      一０一巷一０號為送達，因不獲會晤應受送達人，且無法
      將文書付與有辨別事理能力之同居人或受僱人而無法送達
      ，而於九十七年七月二十二日寄存在台南縣警察局歸仁分
      局關廟分駐所為送達等情，此經本院依職權調取上開民事
      卷宗核閱無訛（送達證書參見上揭民事卷宗第二一頁）。
（二）惟抗告人雖設籍於台南縣關廟鄉○○街一０一巷一０號，
      然於九十四年十一月三十日向相對人頂讓「台南縣關廟鄉
      ○○路○段一七八號」清心冷飲關廟店後，隨即遷入該址
      居住，其全家並自九十五年四月一日起全部遷入而同住者
      ，為抗告人於原審法院九十八年二月十日審理時自陳之事
      實（參見原審卷第五九、六０頁），且有其於原審提出而
      為相對人所不爭之房屋租賃契約書附卷（參見原審卷第六
      一頁至第六六頁）足憑。又相對人就其於九十七年五月二
      十二日另案起訴時，抗告人是否仍居住在戶籍地乙情，於
      原審法院審理時當庭陳稱：「我們當時已經不聯絡了，不
      能證明」等語明確（參見原審卷第六０頁），核係對於抗
      告人主張之上開事實為不爭執之意；對照原審法院依職權
      函詢台南縣警察局歸仁分局查訪結果，經該分局於九十八
      年一月十三日，以南縣歸警偵字第０九七００二三一五０
      號函覆：「台南縣關廟鄉○○街一０一巷一０號經查現無
      人居住，甲○○及其家人並未居住在該址，台南地院九十
      七年度訴字第七二一號期日通知書、判決正本寄存關廟分
      駐所後，並無甲○○前往領取記錄」（參見原審卷第四九
      頁）乙情以觀，益見抗告人主張其自九十四年十一月三十
      日起，已自上揭四維街之戶籍地離去，而變更住居所為南
      雄路之上址者，為真實可採。
（三）基上，抗告人在原審法院受理九十七年度訴字第七二一號
      事件之審理期間，確已自其戶籍地「台南縣關廟鄉○○街
      一０一巷一０號」離去，而住居在「台南縣關廟鄉○○路
      ○段一七八號」，依上開說明，抗告人於該案訴訟中之應
      受送達文書，自應由法院書記官向抗告人之居所地，即「
      台南縣關廟鄉○○路○段一七八號」為送達，始得謂適法
      。惟前案之法院書記官就應受送達於抗告人之原民事判決
      ，逕向抗告人之戶籍地為送達，於法已難謂洽；其後再因
      無法送達，而將原民事判決寄存在台南縣警察局歸仁分局
      關廟分駐所為送達者，所為寄存送達於法不合，難認已生
      合法送達於抗告人之效力。嗣系爭原民事判決既未經抗告
      人向警局領取，則抗告人確未收受原民事判決之送達，抗
      告人之上訴期間即無從起算，原民事判決自不得認為已確
      定。
三、抗告人雖抗辯：原裁定既肯認相對人乙○○係以伊未實際居
    住之住所，假稱為伊之應受送達處所，而獲取法院准其一造
    辯論之勝訴判決，足認原民事判決即有民事訴訟法第四百九
    十六條第一項第六款之再審事由云云；惟按民事訴訟法第四
    百九十六條第一項第六款規定：「當事人知他造之住居所，
    指為所在不明而與涉訟者」之再審事由，參照民事訴訟法第
    一百四十九條第一款，以「當事人之應為送達之處所不明」
    為聲請公示送達之事由以觀，堪認上開再審事由係指受訴法
    院為確定判決時所行之訴訟程序，曾向當事人之一造行公示
    送達者而言。惟原審法院受理九十七年度訴字第七二一號民
    事事件，就抗告人之應受送達文書－期日通知書及判決正本
    ，均係寄存在警局而為送達者，既如上述，已難認有何「當
    事人知他造之住居所，指為所在不明而與涉訟」情事可言。
    況原民事判決既未經合法送達，不生民事判決確定效力，亦
    無由抗告人對於原民事判決提起再審之訴餘地。抗告人所為
    上開抗辯，委不足採。
四、抗告人又抗辯：原民事判決在外觀上既有判決之形式，且經
    法院發給判決確定證明書，足認係確定之民事判決而有執行
    力云云；惟按法院依當事人之聲請，付與之判決確定證明書
    ，核其性質僅係將判決確定與否之事實通知當事人而已，與
    法院之裁判者不同。且法院所為裁判之確定與否，仍應視其
    裁判是否經合法送達，併當事人是否已不得聲明不服者為前
    提，並非以法院是否發給裁判確定證明書作為論斷依據；若
    有疑議，應由相關機關調取原有卷宗審認查明。苟法院誤認
    未確定之裁判為確定，而依聲請付與確定證明書者，亦不生
    該裁判已確定之效力。本件原民事判決因未經合法送達於抗
    告人，不生判決確定效力，既如上述，受訴法院於九十七年
    九月一日核發之「判決確定證明書」即屬錯誤，原民事判決
    亦不因此即生確定效力。抗告人所為上開抗辯，亦無足採。
五、抗告人再抗辯：若認原民事判決之送達為不合法，而駁回伊
    所提再審之訴，惟相對人卻可執為執行名義，聲請強制執行
    ，伊即無救濟途徑可資依循云云；惟按強制執行應依執行名
    義為之，執行法院對於執行名義是否有效成立，自應加以審
    查；苟債權人並無執行名義竟聲請強制執行，執行法院復未
    查明而准為強制執行者，當事人對於此等侵害其利益之情事
    ，非不得依同法第十二條第一項規定，向執行法院聲明異議
    以資排除侵害。本件原民事判決既尚未確定，並非強制執行
    法第四條第一項所列各款執行名義之一，苟相對人以尚未確
    定之原民事判決為執行名義聲請強制執行，執行法院不察而
    准予執行，依上開說明，抗告人非不得於執行中聲明異議以
    資救濟。其次，原民事判決既未經合法送達於抗告人，無從
    計算抗告人之上訴期間，其判決尚未確定，應由受理原民事
    判決之法院重行送達於抗告人，以資計算抗告人之上訴期間
    ；抗告人於收受原民事判決之送達後，若不服原民事判決，
    亦非不得於二十日之上訴期間內提起上訴。縱或不然，抗告
    人亦得不待法院重行送達，而就不利於己之原民事判決，逕
    向原受訴法院提起第二審上訴，以資救濟，堪認亦無損於抗
    告人之訴訟權益。抗告人之上開抗辯，同無足採。
六、綜上所述，原民事判決未經合法送達於抗告人，無從計算抗
    告人之上訴期間，其判決即未確定。抗告人對於尚未確定之
    原審法院九十七年度訴字第七二一號民事判決，提起本件再
    審之訴，其起訴不備法定要件，即非合法；原審法院以裁定
    駁回其再審之訴，認事用法尚無不合；抗告意旨猶執陳詞，
    指摘原裁定不當，求為廢棄原裁定，非有理由，應予駁回。
七、據上論結，本件抗告為無理由，依民事訴訟法第四百九十五
    條之一第一項、第四百四十九條第一項、第九十五條、第七
    十八條，裁定如主文。
中    華    民    國    98    年    5    月    26     日
                    民事第三庭  審判長法  官  陳  光  秀
                                      法  官  曾  平  杉
                                      法  官  李  文  賢
上為正本係照原本作成。
不得再抗告。
中    華    民    國    98    年    5    月    26     日
                                      書記官  劉  清  洪


司法院資訊處製作；財團法人民間司法改革基金會備份。
